臺灣高等法院臺南分院民事判決　　96年度勞上易字第7號
上　　訴　　人
即附帶被上訴人　京城商業銀行股份有限公司
法 定 代 理 人　丙○○
訴 訟 代 理 人　張靜瑀
被　上　訴　人
即 附 帶上訴人　乙○○
上列當事人間請求給付資遣費事件，對於中華民國95年12月29日
台灣台南地方法院（95年度勞訴第10號）第一審判決提起上訴，
被上訴人並為一部附帶上訴，本院於民國96年12月11日言詞辯論
終結，判決如下：
    主      文
原判決除確定部分外，關於駁回被上訴人（即附帶上訴人）後開
之訴部分，暨訴訟費用之裁判（除確定部分外）均廢棄。
上開廢棄部分，上訴人（即附帶被上訴人）應再給付被上訴人（
即附帶上訴人）新台幣貳拾貳萬陸仟伍佰貳拾陸元及自民國九十
五年三月二十四日起至清償日止，按年息百分之五計算之利息。
上訴人之上訴駁回。
第一、二審訴訟費用（含附帶上訴部分）均由上訴人（即附帶被
上訴人）負擔。
    事實及理由
壹、程序部分：
    按當事人之法定代理人其代理權消滅者，應由有代理權之法
    定代理人承受訴訟，民事訴訟法第170條定有明文。查本件
    上訴人即附帶被上訴人京城商業銀行股份有限公司（下稱上
    訴人）之法定代理人原為呂桔誠，惟自民國（下同）96年6
    月16日起由丙○○代理法定代理人職務，有上訴人提出之行
    政院金融監督管理委員會96年7月10日金管銀 (四)字第0960
    0290640號函附卷可稽（見本院卷第84頁），依前揭說明，
    自應由丙○○承受訴訟，合先敘明。
貳、實體部分：
一、被上訴人即附帶上訴人乙○○（下稱被上訴人）於原審起訴
    主張：被上訴人自79年6月間進入上訴人公司服務，迄離職
    日止已15年又8個月，被上訴人多年來大多從事徵、授信工
    作，於89年1月1日起擔任單位副主管職務，92年10月16日調
    派總行審查部嘉義區審核中心一級科長、94年9月l日再調派
    消費金融處中埔區中心徵審科一級科長，於該等職務被上訴
    人均能發揮所學、貢獻所長，惟上訴人竟在被上訴人無業務
    過失情況下違反勞工法令，於95年l月3日通知被上訴人，於
    同年l月l日將被上訴人遠調行政管理處債權管理部呆帳處理
    專案小組（設於台南市），並降調為三級專員，負責催討、
    清理不良債權，因新職並非被上訴人之專業領域，且遷調至
    台南市已對被上訴人之生活起居產生莫大影響，故上訴人所
    為之調職行為顯已損害被上訴人之權益，經被上訴人於95年
    l月23日提出辭呈終止勞動契約，並檢具離職面談意見表聲
    明：「一、新職並非被上訴人之專業領域」、「二、遠調台
    南已對被上訴人之生活起居產生莫大影響」、「三、此次調
    動已違反雇主調動勞工工作之5項原則」外，另向新任單位
    及人力資源室表明申請資遣費，惟上訴人雖於95年2月9日核
    准被上訴人自同年2月23日離職，但對被上訴人委婉請領資
    遣費一事卻始終未予回應，迫使被上訴人出於無奈，於同日
    對上訴人寄發存證信函，主張上訴人之行為除已符合勞動基
    準法（下稱勞基法）第14條第1項第6款所述：「雇主違反勞
    動契約或勞工法令，致有損勞工權益之虞者」外，並已違反
    （74）台內勞字第328433號函示「雇主調動勞工工作之5項
    原則」。上訴人違反勞動契約與勞動法令，片面改變勞動條
    件，已致被上訴人權益受損，爰依勞動契約、（74）台內勞
    字第328433號函、勞基法第14條第l項第6款及第4項、及第1
    7條之規定，請求上訴人給付被上訴人新台幣（下同）858,3
    56元，及自起訴狀繕本送達翌日（即95年3月24日）起至清
    償日止，按年利率5%計算之利息（原審判決上訴人應給付被
    上訴人599,404元及自95年3月24日起至清償日止，按年利率
    5%計算之利息，而駁回被上訴人其餘之訴。被上訴人就其敗
    訴部分，提起附帶上訴，並聲明：(1)原判決關於駁回被上訴
    人後開之訴部分，暨訴訟費用之裁判均廢棄。(2)上訴人應再
    給付被上訴人226,526元，及自95年3月24日起至清償日止，
    按周年利率5%計算之利息。並答辯上訴聲明：上訴駁回。）
二、上訴人則以：
  (一)本件被上訴人於95年1月23日提出之辭呈中，已明顯表白其
    離職之原因係考量個人生涯規劃，其離職顯依據勞基法第15
    條第2項之規定辦理。依同法第18條之規定，被上訴人自不
    得請求資遣費。且上訴人對被上訴人之調動符合勞工法令：
    上訴人係因銀行經營上有「情事變更」一組織改造之必要而
    調動被上訴人，系爭調動確為上訴人內部經營上所需，亦符
    合內政部 (74)台內勞字第328433號函釋之調動原則；且銀
    行業務日趨多樣化，如被上訴人一直限於徵審工作又當如何
    進步？往後又將如何面對擔任單位主管全面性之挑戰？另上
    訴人銀行人事管理規則第89條：職員職務因業務上之需要得
    由總經理依本行組織規程第36條規定隨時通知遷調其職務及
    工作或服務地點不得推諉。此為被上訴人所明知，再者因上
    訴人改制為商業銀行，就分行之設立為全國性考量。近來，
    上訴人銀行原本位於嘉、雲分行亦陸續外移至台北、高雄、
    台中等都會型城市，對行員之調動將更加頻繁，此乃不爭且
    不得已之事實；又被上訴人調職後其原任職級並未變更，僅
    因未擔任主管職務，故未發給職務加給，對被上訴人之薪津
    及其他勞動條件，未作不利之變更；再由被上訴人所提諸多
    證照可證，其學習能力甚強，不僅對徵、授信業務，連保險
    、外匯、信託、稽核等業務均有所涉獵，上訴人相信經適當
    之訓練後，其當迅速進入狀況，體能及技術勝任催收工作無
    虞，當有望於95年3月間新成立之「消費金融處債權管理部
    嘉義催理中心」擔任科長乙職；而調動工作地點雖遠，然證
    人甲○○證稱：「曾詢問是否需要協助」，雖遭被上訴人所
    否認，惟被上訴人於報到後，隨即請假至離職止，此乃不爭
    之事實，上訴人銀行主管縱有心提供協助，亦無從施力。
  (二)被上訴人完成原職務交接後，於95年1月9日至新單位報到，
    此舉雖不代表其同意調職，惟其自報到後，期間均未就上訴
    人之調動表示異議，此亦為被上訴人所不否認，其反於辭職
    後，以「未同意上訴人之調動」要求上訴人給付資遣費，此
    實於法不符。且被上訴人於報到後立即申請特別休假、自請
    辭職，其行為顯已明示或默示同意上訴人銀行之職務異動，
    至於其檢具之「離職面談表」係於上訴人已核准其辭呈後之
    不知何時始送交上訴人，則被上訴人既已依勞基法第15條第
    2項預告終止勞動契約在先，依同法第18條之規定，自不得
    向雇主請求加發預告期間工資及資遣費，被上訴人如主張其
    異議之意思表示早於辭職，則須由其自負舉證責任。退萬步
    言，倘鈞院認上訴人須給付資遣費，則平均工資及年資之計
    算分列如后：
  1.年資之計算：(1)被上訴人之年資為15又8/l2個基數（計算方
    式為79年6月18日至94年12月30日為15年7個月）。(2)惟因上
    訴人於86年5月1日始適用勞基法，故依勞基法規可計算之年
    資應為8又8/12個基數（自86年5月1日至95年2月22日）。被
    上訴人於95年1月1日起改選用勞退新制後，1年為1/2個基數
    ，95年1月1日至95年2月22日則為1／12個基數。二者相加後
    為8又9／12個基數，而非被上訴人所主張之15.67個基數。
  2.平均工資之計算起訖日及計算方式：(1)被上訴人主張6個月
    之計算方式為94年8月至95年1月，惟依勞基法第2條第4項之
    規定：「平均工資：謂計算事由發生之當日前6個月內所得
    工資總額除以該期間之總日數所得之金額」，故平均計算起
    迄日應為94年8月23日至95年2月22日。(2)前開期間工資總額
    為（54,777元x8／30）十54,777元+54,777元十54,777元+54
    ,777元+50,777元＋（50,777x22/30）=321,720元，總日數
    為9+30+31+30+31+31+22=184天，二者相除之日平均工資為
    1,748元，月平均工資則為52,440元。
  3.資遣費之計算：52,440元 (平均工資)x8又9/12(基數)=458
    ,850元，而非被上訴人所主張之858,356元等語，資為抗辯
    。（上訴人就其敗訴部分提起上訴，並聲明：(1)原判決不利
    於上訴人部分廢棄。(2)上廢棄部分，被上訴人在第一審之訴
    駁回。(3)若受不利之判決，願供擔保請准免為假執行宣告。
    並答辯附帶上訴聲明：附帶上訴駁回。）
三、本件不爭執事項：
　1.被上訴人於79年6月18日進入上訴人銀行服務，服務單位在
    嘉義區消費金融中心，89年1月1日擔任單位副主管，92年10
    月16日調派總行審查部嘉義區審核中心一級科長，94年9月1
    日調派消費金融處中埔區中心徵審科一級科長，工作內容為
    負責審核信用放款、抵押放款的鑑價。
  2.上訴人於95年1月1日調動被上訴人職務至行政管理處債款管
    理部呆帳處理專案小組（位於台南市），不兼任科長職務，
    被上訴人95年1月9日至呆帳小組報到，並簽具報到書。
  3.被上訴人95年1月23日以生涯規劃為由提出辭呈，表明自95
    年2月22日離職。
  4.被上訴人所領薪資：94年9月至12月，每月54,777元，95年1
    月領取50,777元，95年2月領取3萬餘元。據此計算，被上訴
    人於離職前六個月平均工資為52,440元。
四、得心證之理由：
  (一)關於上訴人對被上訴人之調動是否符合勞動契約、勞工法令
    部分：
  1.按權利之行使，不得違反公共利益，或以損害他人為主要目
    的；行使權利，履行義務，應依誠實及信用方法，民法第14
    8條定有明文。查勞動契約其性質屬民法僱傭契約，自仍有
    上開規定之適用。又工作場所及應從事之工作有關事項，依
    勞基法施行細則第7條第1款規定，勞資雙方應於勞動契約中
    約定，故其變更亦應由雙方自行約定。而雇主如有調動員工
    之必要，內政部亦曾於74年9月5日發布74台內勞字第328433
    號行政命令，雇主發布調職命令，應依下列原則辦理：基
    於企業經營上所必須；不得違反勞動契約；對勞工薪資
    及其他勞動條件未做不利益變更；調動後工作與原有工作
    性質為其體能及技術所可勝任；調動地點過遠，雇主應予
    必要協助（見原審卷第53頁）。可見雇主調動員工，變更員
    工之工作場所，自應斟酌員工之利益而決定，即需依據上開
    之5原則辦理，否則，其調職命令即屬權利濫用之非法行為
    。
  2.又按工作規則為雇主統一勞動條件及工作紀律，單方制定之
    規則。雇主公開揭示時，係欲使其成為僱傭契約之附合契約
    ，而得拘束勞雇雙方之意思表示。勞工知悉後如繼續為該雇
    主提供勞務，應認係默示承諾該工作規則內容，而使該規則
    發生附合契約之效力。本件上訴人提出之人事管理規則1份
    ，早經揭示，為被上訴人所知悉，該規則第89條規定：「職
    員職務因業務上之需要，得由總經理依本行組織規程第38條
    規定隨時通知遷調其職務及工作或服務地點，不得推諉」，
    準此，上訴人固有視業務需要調動被上訴人之權利，惟依前
    開說明，其調動仍應遵守上開5大原則，否則，仍有權利濫
    用之虞。
  3.關於上訴人對被上訴人之本次調動有無遵守上開5大原則：
  (1)是否基於企業經營上所必需：
    上訴人辯稱其調動被上訴人職務最主要之理由，無非以上訴
    人銀行組織改造，基於培養精通各項業務全才職員之考量，
    才將無催收經驗之被上訴人調往台南辦理催收經驗，此業據
    證人甲○○到場證述：「因為全行只有一個債管部，開會決
    議要將其拆成消金債權管理部及企金債權管理部，這是不能
    公開的會議，我就開始尋找人才，有聽人推薦被上訴人，所
    以當科長，我就請人事幫我調動，要等到3月份董事會才會
    正式調整組織，所以就沒有跟他說，之所以會調動被上訴人
    是因為他沒有催收的經驗，我希望正式組織分家時，再派他
    回嘉義的催理中心當科長，他沒有跟我說什麼話，在組織沒
    有出來之前，就離職了」等語（見原審卷第80、81頁），被
    上訴人此部分抗辯基於企業經營上所需，即堪採信。
　(2)上訴人對被上訴人之調動有無違反勞動契約：
    查上訴人之人事管理規則第89條既規定上訴人有視業務需要
    調動被上訴人職務之權利，調動範圍包括職務、業務及服務
    地點，則被上訴人自不得僅以上訴人未與其事先商議逕為調
    動，即認上訴人之調動係違反勞動契約。有關被上訴人薪資
    及其他勞動條件，是否做不利之變更？經查，本件被上訴人
    遭調動後每月減少「職務加給」5,800元，為兩造所不爭執
    ，該減少部分雖為「職務加給」，但依勞基法第2條第3項對
    工資的定義為「其他任何名義之經常性給與均屬之」及對照
    該法施行細則第10條所定之除外項目並未包含「職務加給」
    ，因認「職務加給」本即屬於勞工薪資之一部分，據此，上
    訴人對被上訴人關於薪資部分之勞動條件，客觀上已做出不
    利之變更，甚為明確。
　(3)關於調動後工作與原有工作性質是否為被上訴人體能及技術
    所可勝任：被上訴人自任職於上訴人公司以來，多從事徵、
    授信工作，從未辦理催收工作，固為兩造所不爭執，惟依被
    上訴人所提諸多證照可知被上訴人不僅對徵、授信業務，另
    如保險、外匯、信託、稽核等業務均有所涉獵，惟如何催收
    通常為徵、授信貸款後，因貸款人未按期清償所衍生之後續
    工作，與徵、授信業務，並非全然無涉，以被上訴人服務上
    訴人銀行十餘年之經驗，對此應不至於完全陌生，被上訴人
    主張調動後工作非其體能及技術所能勝任，要非可採。
　(4)調動工作地點過遠，雇主應予以必要之協助：按上開行政院
    勞工委員會調動5原則中所稱「調動地點過遠，雇主應予必
    要之協助」，其旨係為減少勞工於雇主基於經營管理正當性
    下行使之合理調動勞工工作，所致勞工需易地服勞務時之困
    難，諸如補償增加通勤成本、房屋租賃費用、生活津貼、安
    家費等等，至其是否必要、合理之認定，應在符合社會通認
    之客觀標準下判斷之。本件被上訴人任職於上訴人嘉義分公
    司已經十餘年，被上訴人已在嘉義定居，上訴人於95年1月3
    日通知被上訴人調動情事，調動前並未與被上訴人溝通，發
    布命令後，並要求被上訴人一星期內前往台南呆帳中心報到
    ，則被上訴人一方面要為原單位之交接，另一方面又要前往
    陌生新單位報到，承租新的房屋，而此時乃被上訴人最需上
    訴人協助之時間，上訴人卻未提出任何協助，更何況被上訴
    人遭調動之工作地點與原服勤地點距離達數十公里，依一般
    社會通念觀之，其對勞工之家庭生活與人際關係均會造成極
    大衝擊，雖上訴人以證人甲○○於原審證述曾詢問被上訴人
    是否需要協助等語（見原審卷第80頁），惟上訴人終究未給
    予必要協助，乃兩造所不爭執，則上訴人對於被上訴人之調
    動，顯已違反此部分原則。
  (二)關於被上訴人是否同意上訴人之調動部分：
  1.按勞基法第14條第1項第6款即有明定「雇主違反勞動契約或
    勞工法令，致有損害勞工權益之虞者，勞工得不經預告終止
    勞動契約」，本件被上訴人主張上訴人未經與被上訴人溝通
    將被上訴人自嘉義調至台南，且免除其主管職務，致被上訴
    人每月減少「職務加給」5,800元等情，有證人甲○○於原
    審之證述可稽，已如上述，其變更被上訴人之勞動條件，對
    於被上訴人顯有不利，有損害被上訴人權益之虞，則被上訴
    人主張依勞基法第14條第1項第6款之規定終止與上訴人間之
    勞動契約，自屬有據。
　2.上訴人雖抗辯：被上訴人於95年1月3日接獲命令後，隨即於
    95年1月9日到新單位報到，並於翌日起申請休假，95年1月2
    3日以生涯規劃為由提出辭呈，期間並未有任何異議，應認
    被上訴人同意上訴人之調動，且係自願離職，自不得再請求
    資遣云云。惟查被上訴人提出辭呈之同時有檢具「離職面談
    表」及「面談人意見表」，此業經上訴人於95年9月5日陳報
    狀附卷（見原審卷第96頁），其「面談人意見表」及所發之
    郵局存證信函內已載明：「1月初接獲人事命令，將職降調
    總行債管部呆帳處理小組，一則該職務並非職本身之專業領
    域，恐有負層峰所託；再則遠調台南實已對職之生活起居產
    生莫大影響；三則此舉顯已違反『雇主調動勞工工作之5項
    原則』」等語（見原審南簡調卷第20頁、勞訴卷第96頁），
    已明白表示對於上訴人之調動，不能接受，對照被上訴人自
    報到後翌日即申請休假，有證人甲○○於原審提出之上訴人
    公司員工簽勤表附卷可參（見原審卷第86、87頁），足見被
    上訴人對於上訴人之調動行為，並未表示同意。上訴人於本
    院聲請傳喚證人甲○○到場證述：被上訴人一早來遞上報到
    書就不見了，．．又說要請假。他來時伊有問他有否需要幫
    忙，他說沒有。被上訴人是先送辭職書然後再補面談表，他
    的辭職書是託人帶來給伊的，伊就打電話給他。不記得有面
    談表云云（見本院卷第90~93頁），亦不足資為被上訴人自
    動離職或有利上訴人抗辯之證明。
  (三)關於被上訴人若符合資遣要件，上訴人應給付資遣費之金額
    部分：
  1.按「勞工工作年資自受僱之日起算，適用本法前之工作年資
    ，其資遣費之給與標準，依其當時應適用之法令規定計算。
    當時亦無法另可資適用者，依各該事業單位自訂之規定，或
    勞雇雙方之協商計算之。適用本法後之工作年資，其資遣費
    給與標準，依第17條規定計算」，勞基法第84條之2前段定
    有明文。而勞基法第17條規定：「雇主依前條終止勞動契約
    者，應依左列規定發給勞工資遣費：一、在同一雇主之事業
    單位繼續工作，每滿1年發給相當於1個月平均工資之資遣費
    。二、依前款計算之剩餘月數，或工作未滿1年者，以比例
    計給之。未滿1個月者，以1個月計」。據此計算被上訴人之
    年資：
  (1)查，被上訴人之年資為15又9/l2個基數（其計算方式：自79
    年6月18日至95年2月23日離職，為15年8個月又4日）。此依
    上訴人於91年8月7日新修訂之工作規則第8條規定，「年資
    之計算，每滿一年發給一個月平均工資之資遣費，未滿一年
    者以比例計給，年資未滿一個月者以一個月計（見本院卷第
    29至31頁）計算得出。亦符合勞基法第17條之給付資遣費標
    準規定，即「（資遣費之計算）雇主依前條終止勞動契約者
    ，應依左列規定發給勞工資遣費：一、在同一雇主之事業單
    位繼續工作，每滿一年發給相當於一個月平均工資之資遣費
    。二、依前款計算之剩餘月數，或工作未滿一年者，以比例
    計給之。未滿一個月者以一個月計。」，況且勞基法第一條
    開宗明義已規定該法之立法目的暨法律之適用原則，即「為
    規定勞動條件最低標準，保障勞工權益，加強勞雇關係，促
    進社會與經濟發展，特制定本法；本法未規定者，適用其他
    法律之規定。雇主與勞工所訂勞動條件，不得低於本法所定
    之最低標準。」已明示勞動條件資遣費之計算，有關職場工
    作規則等之約定或規定可以較優，但不得再低於勞動條件最
    低標準之勞基法相關規定。
  (2)上訴人抗辯稱：金融業之上訴人於86年5月1日始適用勞基法
    ，而被上訴人在86年5月1日以前資遣費之計算，應適用上訴
    人公司之（舊）人事管理規則第102條之規定「受裁遣人員
    得支領資遣費，一個月以上，六個月為限由總經理核定。」
    （見原審卷第137~145頁）。被上訴人於上訴人銀行工作已
    15又8/12年，其中適用勞基法後之年資7年，以上訴人公司
    最高可核定6個月比例計算被上訴人於適用勞基法前之年資
    基數，計算結果資遣費僅458,850元云云，如此分段計算被
    上訴人之年資（基數），顯已不符勞基法最低標準之規定，
    並不合理，自不得憑採。證人即上訴人之人事經理陳瑟勳於
    本院到庭之證述：銀行業是適用不同時期的法令規定，依勞
    基法適用前與之後及勞工退休金條例規定計算（僅得773490
    元）云云（見本院卷第77~80、85、104頁），與上開上訴人
    之工作規則及勞基法規定亦有不合，均不足採取。
  2.資遣費之計算：52,440元（平均工資）x15.75（基數）=825
    930元，被上訴人據此請求上訴人給付825,930元之資遣費，
    即無不合，原審僅判命上訴人給付599,404元（元以下四捨
    五入），則上訴人尚應給付226,526元（825,930元－599,40
    4元＝226,526元）。則被上訴人請求上訴人再給付226,526
    元，即屬有據，為有理由。
五、綜上所述，被上訴人得向上訴人請求之資遣費金額為825,93
    0元，扣除原審所命給付金額，被上訴人本於勞動契約及勞
    基法規定向上訴人請求再給付226,526元，及自起訴狀繕本
    送達翌日（即95年3月24日，見原審南簡調字卷第26頁）起
    至清償日止，按年利率5%計算之法定遲延利息，為有理由，
    應予准許。原審就上開應准許被上訴人部分，為被上訴人敗
    訴之判決，被上訴人附帶上訴意旨求予廢棄改判，為有理由
    ，爰由本院予以廢棄改判如主文第二項所示。至於原判決為
    上訴人敗訴之判決，經核於法並無不合，上訴意旨求予廢棄
    改判，為無理由，應駁回其上訴。
六、本件待證事實已臻明瞭，兩造其餘攻擊防禦方法及舉證，對
    判決之結果已不生影響，爰毋庸一一詳為審酌，併此敘明。
據上論結，本件被上訴人之附帶上訴為有理由，上訴人之上訴為
無理由，依民事訴訟法第449條第1項、第450條、第78條，判決
如主文。
中　　華　　民　　國　　96　　年　　12　　月　　25　　日
                  民事第三庭  審判長法　官　陳光秀
                                    法　官　李文賢
                                    法　官　莊俊華
上為正本係照原本作成。
不得上訴。
中　　華　　民　　國　　96　　年　　12　　月　　25　　日
　　　　　　　　　　　　　　　　　　書記官　吳銘添
